【裁判字號】    92,訴,560
【裁判日期】    921126
【裁判案由】    第三人異議之訴
【裁判全文】
臺灣臺中地方法院民事判決  九十二年度訴字第五六○號
    原      告  乙○○
    被      告  合作金庫銀行股份有限公司
    代  表  人  丁○○
    訴訟代理人  甲○○
                丙○○
                戊○○
右當事人間第三人異議之訴事件，本院於民國九十二年十一月十九日言詞辯論終結後
，判決如左：
    主      文
原告之訴駁回。
訴訟費用由原告負擔。
    事      實
壹、兩造聲明陳述摘要
甲、原告方面：
一、聲明：求為判決
（一）確認坐落臺中市○○區○○段四九一及四九五地號土地上之門牌號碼臺中市○
      ○區○○路二段五十一之三號房屋（以下簡稱上開房屋）第一、二層前段（位
      置如附圖Ａ部分所示）之加強磚造建物（以下簡稱Ａ部分）、第一層屋前以鐵
      架搭建之涼棚（以下簡稱屋前涼棚），及第三層之鐵架蓋烤漆板住房（以下簡
      稱三樓），為原告所有。
（二）被告應給付原告新臺幣（下同）一百四十八萬三千三百元，及自起訴狀繕本送
      達被告之翌日起至清償日止，按週年利率百分之五計算之利息。
二、陳述：
（一）上開房屋係於民國六十二年間興建完成，當時該房屋第一、二層前段（位置如
      附圖Ａ部分所示）均係以鐵架搭建，且並無第三層。惟該第一、二層之鐵架因
      年久不堪使用，原所有人即訴外人林漢宗無力改建，於八十六年七月間與其姪
      即原告約定：由原告出資，於八十八年二月十日前拆除該等鐵架後在原地改建
      為加強磚造建物，並在該房屋第一層前方以鐵架搭建涼棚，另以鐵架及烤漆板
      加蓋三樓，於完工後無償借予林漢宗使用二年，林漢宗至遲須於九十年二月十
      日前，將原告出資改建Ａ部分、搭建屋前涼棚及增建三樓之費用給付原告，以
      買回該二部分，逾期則由原告取得Ａ部分、屋前涼棚及三樓之所有權。原告嗣
      即於八十六年八月十二日與建商訂立委建契約，拆除上開房屋第一、二層如附
      圖所示Ａ部分之鐵架後，將該部分改建為鋼筋水泥加強磚造之建物，另搭建屋
      前涼棚，並增建三樓，共計支出工程款一百四十八萬三千三百元。林漢宗迄至
      九十年二月十日仍未出資買回該房屋之Ａ部分、屋前涼棚與三樓，依據最高法
      院四十一年臺上字第一０三九號判例意旨，該三部分之所有權，即歸屬於出資
      雇工興建之原告所有。詎被告竟以上開房屋之全部（包括Ａ部分、屋前涼棚及
      三樓）均為其債務人即林漢宗所有為由，聲請本院就Ａ部分、屋前涼棚及三樓
      併為強制執行，自屬違誤，原告曾於九十二年二月十七日，依據強制執行法第
      十五條規定提起第三人異議之訴，請求撤銷本院就上開房屋中Ａ部分、屋前涼
      棚及三樓已為之強制執行程序，惟被告於收受該起訴狀後，並無意暫停強制執
      行程序，致上開房屋之全部於九十二年四月二十九日由第三人拍定，原告因而
      無從撤銷本院就Ａ部分、屋前涼棚及三樓已為之執行處分回復原狀，是被告執
      意拍賣非屬林漢宗所有之上開房屋Ａ部分、屋前涼棚及三樓，已致原告受有損
      害，為此訴請確認該三部分為原告所有，並請求被告賠償其就上開房屋改建Ａ
      部分、搭建屋前涼棚及增建三樓所支出之費用一百四十八萬三千三百元，及自
      本件起訴狀繕本送達被告翌日起至清償日止之法定遲延利息。
（二）對被告抗辯之陳述：
      上開房屋於七十五年間經地政機關勘測後繪製之測量成果圖，其中相當於附圖
      所示Ａ部分確為「鐵架造」，且該房屋之主體結構欄內亦為「加強磚造、鐵架
      造」，足見該房屋在原告鳩工改建前，僅有第一、二層後段如附圖所示Ｂ部分
      為加強磚造，前段本為鐵架造，乃原告於日後將鐵架拆除，於Ａ部分第一、二
      層改建為鋼筋水泥加強磚造之建物，另以鐵架搭建屋前涼棚及三樓。至上開房
      屋之建物登記謄本雖記載其主要建材為加強磚造，並無以鐵架建造之相關記載
      ，惟此係地政機關疏未記載完整，並不影響上開房屋於辦理第一次所有權登記
      時，相當於附圖所示Ａ部分係以鐵架建造之事實。該房屋Ａ部分、屋前涼棚及
      三樓既經原告出資雇工興建而取得所有權，被告抗辯原告不得執其林漢宗間之
      債權契約對抗被告等語，自屬誤會。又林漢宗雖因不諳法律，致未於本院民事
      執行處查封上開房屋時，表明其中Ａ部分、屋前涼棚與三樓係屬原告所有，然
      此亦無從改變原告因出資興建該房屋之Ａ部分、屋前涼棚及三樓，而取得該三
      部分所有權之事實。
三、證據：提出本院民事執行處九十年度執申字第二○一一四號函、臺中市中正地政
    事務所建物測量成果圖、建物登記謄本、協議書各一份、委建契約書二份（以上
    均影本）及相片七幀為證，並聲請本院勘驗現場，另囑託臺中市中正地政事務所
    就其主張上開房屋由其出資興建部分之坐落位置與面積加以測量。
乙、被告方面：
一、聲明：求為判決如主文第一項所示。
二、陳述：
（一）上開房屋係登記為訴外人林漢宗所有，被告因林漢宗積欠其債務，信賴地政機
      關所為之登記，就上開房屋聲請本院為強制執行後分配受償，自無以故意或過
      失不法侵害原告權利之可言。至上開房屋於七十五年間經地政機關勘測後繪製
      之測量成果圖，於附圖所示Ａ部分固記載為「鐵架造」，然該測量成果圖並無
      如不動產物權登記般，經土地法第四十三條規定賦予其對世之效力，則原告執
      該測量成果圖中之記載，主張其將該房屋如附圖所示Ａ部分之鐵架拆除後改建
      之加強磚造建物，及其另行搭建之屋前涼棚及增建之三樓部分，均應為其所有
      云云，自無理由。又原告另主張：其與林漢宗曾約定，由原告出資改建上開房
      屋Ａ部分，另搭建屋前涼棚與增建三樓，林漢宗應於其二人約定之期限內買回
      該三部分，否則所有權即歸屬於原告等語，縱或屬實，亦僅屬原告與林漢宗間
      之債權契約，不足以推翻不動產所有權登記之效力。再參以原告提起本件訴訟
      之初，本係聲明請求本院撤銷就上開房屋Ａ部分、屋前涼棚及三樓已為之強制
      執行程序（該部分之起訴業經原告撤回），且於起訴狀記載上開房屋第一、二
      層之全部，面積合計為一百八十八點四五平方公尺，均為其出資雇工所興建，
      惟其嗣於九十二年六月十七日具狀追加如聲明所示之請求時，又改稱其改建之
      Ａ部分面積為第一、二層各四十一點七五平方公尺，顯與一般人對於個人所有
      之不動產面積理應瞭若指掌之常情相違，由此益徵上開房屋之Ａ部分、屋前涼
      棚及三樓並非原告所有。
（二）上開房屋Ａ部分及三樓均未辦理保存登記，亦無獨立之樓梯，乃藉由林漢宗所
      有、位於該房屋如附圖所Ｂ部分之樓梯連通一至三層，故在使用上不具獨立性
      ，惟因有輔助、增加上開房屋經濟效用之功能，而成為該房屋之附屬物，應由
      該房屋之所有權人林漢宗取得所有權，故原告主張其係該二部分之所有權人，
      自屬無據。
三、證據：聲請訊問證人林金水，另提出最高法院八十九年度臺上字第二○○○號民
    事判決影本一份為證。
丙、本院依職權調閱本院九十年度執申字第二０一一四號返還借款強制執行事件案卷
    。
貳、兩造不爭執之事實
    原告主張上開房屋係登記為訴外人林漢宗所有，被告以林漢宗積欠其債務為由，
    聲請本院就上開房屋為強制執行，該房屋業經本院九十年度執申字第二０一一四
    號強制執行程序由第三人拍定承買之事實，為被告所不爭執，復經本院依職權調
    閱上開執行案卷查明屬實，自堪信為真實。
參、兩造之爭點及本院之判斷
    原告另主張：上開房屋第一、二層如附圖所示Ａ部分原由鐵架所搭建，係其於八
    十六年間自行出資雇工拆除後，改建為鋼筋水泥加強磚造建物，屋前涼棚及三樓
    部分亦由其以鐵架、烤漆板等建材所搭建，其於完工後將該三部分借予林漢宗無
    償使用二年，林漢宗未依約定於借用期限屆滿時，對其給付因興建上開房屋Ａ部
    分、屋前涼棚及三樓而支出之費用，則該三部分之所有權自應歸其所有，被告明
    知上情仍聲請本院就該三部分為強制執行，係故意不法侵害其權利等語，為被告
    所否認，並以前揭情詞置辯，從而本件應予審究者，厥為：上開房屋之Ａ部分、
    屋前涼棚及三樓是否為原告所建造？若是，該三部分是否已具備構造上及使用上
    之獨立性，而為獨立之建築物，應由出資興建之原告單獨取得所有權？經查：
一、原告主張上開房屋之Ａ部分及三樓，係由其出資雇工興建等語，業據其提出委建
    契約書二份為證，惟為被告所否認。證人黃林金水於本院九十二年五月七日言詞
    辯論期日固到庭證稱：伊曾於八十八年間，為林漢宗所有在臺中市○○路○段之
    房屋，以搭建鐵架並於其上覆蓋烤漆板之方式興建三樓，由原告給付伊工程款，
    連工帶料共計十七萬餘元等語，惟其所證述搭建上開房屋三樓所使用之建材係鐵
    架及烤漆板，與卷附原告與其所訂委建契約書中記載：該房屋三樓應為鐵棟磚造
    房屋者，並非相符。另依上開房屋之建物登記謄本記載觀之，該房屋第一、二層
    之建築完成日期為六十二年四月一日，且主要建材為加強磚造，此與原告主張該
    房屋如附圖所示Ａ部分原係以鐵架搭成之建物，嗣由其於八十八年間出資改建為
    鋼筋水泥之加強磚造建物等情，亦有出入，則原告上開主張是否屬實，自值存疑
    。
二、次按動產因附合而為不動產之重要成分者，不動產所有權人，取得動產所有權，
    民法第八百十一條定有明文。所謂重要成分，指二物互相結合，非經毀損或變更
    其性質，不能分離者而言，且此種結合，尚以具有固定性及繼續性為必要。原告
    主張上開房屋之Ａ部分及三樓係其出資興建一節，縱屬實情，然查，該房屋第一
    、二層內部均以牆壁分隔為前半部如附圖所示Ａ部分及後半部如附圖所示Ｂ部分
    ，惟外牆仍相連，且Ａ、Ｂ二部分間有出入口加以連通，原告主張由其改建之Ａ
    部分，一樓放置餐桌、自行車、鐵架，並堆置雜物，二樓則為原告之臥室與另一
    閒置未使用之房間；至Ｂ部分一樓前半部放置有沙發，應係作為客廳使用，後半
    部為廚房與廁所，二樓則有淋浴室。又原告主張由其增建之上開房屋三樓，除前
    方置有神明桌外，其餘部分並未經使用。上開房屋內部，僅於如附圖所示Ｂ部分
    ，有一樓梯連通一至三樓；Ａ部分有大門通往東山路，Ｂ部分之後門則通往屋後
    庭園，庭園四周圍有圍牆，另可通往訴外人林漢宗所有、位於鄰地上之房屋通行
    至外界道路等情，業經本院會同兩造勘驗上開房屋屬實，並囑託臺中市中正地政
    事務所就該房屋第一、二層Ａ、Ｂ二部分坐落之位置及面積加以測量，分別製有
    勘驗筆錄及測量成果圖各一份附卷可稽，另有原告提出之照片七幀存卷足供參佐
    。又上開房屋僅有一門牌號碼即臺中市○○路○段五十一之三號，Ａ部分及三樓
    均未獨立於該房屋後半部如附圖所示Ｂ部分之外，另編門牌號碼一事，則為兩造
    所不爭執。由上可知，上開房屋第一、二層如附圖所示Ａ、Ｂ二部分間，固由房
    屋內部砌牆以資區隔，然該二部分之外牆乃緊密接合且連成一體，是就上開房屋
    第一、二層之構造而言，Ａ、Ｂ二部分均為該房屋之構成部分，而非獨立之建築
    物。再者，上開房屋Ａ部分一樓雖面臨臺中市○○路，然依該部分僅堆置雜物之
    現況觀之，足見原告並未利用該部分經營生意或其他事業。惟Ａ部分倘作為住家
    使用，其中既未設置一般人日常生活所不可或缺之浴廁與廚房，復無供家庭生活
    成員休閒起居之客廳，甚且連單獨連通Ａ部分一、二樓之樓梯亦付之闕如，若無
    法利用位於上開房屋後半部如附圖所示Ｂ部分之客廳、廚房及衛浴設備，Ａ部分
    自不具備作為居住處所之完整功能。另由該房屋Ａ、Ｂ二部分間雖有牆壁相隔，
    但於一、二層均留有出入口以互通等情以觀，更足證明Ａ部分必須與Ｂ部分相結
    合，方足使上開房屋發揮供人居住之效用。至於上開房屋三樓坐落之位置，乃跨
    越Ａ、Ｂ二部分之第二層之上，並由Ｂ部分二樓之樓梯再增闢樓梯通往上層，該
    三樓本身無獨立之出入門戶，是該房屋三樓於構造上係繼續、固定附著於上開房
    屋一、二樓，且因本身無出入口之故，顯無自外於上開房屋而獨立使用之可能，
    自無從與該房屋分離。再由上開房屋僅使用一門牌號碼，原告及林漢宗並未分別
    就該房屋之Ａ部分、三樓與Ｂ部分各自申請編定門牌號碼一節觀之，益見該三部
    分均屬構成上開房屋整體之一部，而無從認係獨立之建物。故就上開房屋之整體
    建築構造或使用情形觀之，其一、二樓係結合Ａ、Ｂ二部分，始構成一機能完整
    且可通往該房屋前方道路之建築物，三樓亦須藉由位於Ｂ部分之樓梯始得與外界
    聯絡，是以該房屋Ａ部分與三樓均無從獨立於原有建物使用，而不得為獨立之物
    權客體。至最高法院四十一年臺上字第一０三九號判例意旨：「自己建築之房屋
    ，與依法律行為而取得者有別，縱使不經登記，亦不在民法第七百五十八條所謂
    非經登記不生效力之列」中所稱之房屋，係指已足避風雨，可達經濟上使用目的
    之獨立建築物而言，與上開房屋Ａ部分與三樓在構造上及使用上均不具備獨立性
    者迥然有別，原告援引上開判例，主張該二部分因係其出資興建，應由其單獨取
    得所有權云云，容有誤會，非可採憑。上開房屋之Ａ部分與三樓既無獨立之所有
    權，依原告所主張，該二部分自其於八十八年興建完畢後，已持續連接及固著於
    上開房屋原有之Ｂ部分達相當時日，倘欲強將使用於該二部分之建材與該房屋分
    離，勢將導致該房屋之結構受到毀損或破壞，是該等建材顯已難與該房屋原有部
    分分離，依據前引民法第八百十一條規定，該等建材即因附合於上開房屋原有部
    分，成為其重要成分，應由該房屋之所有權人即林漢宗取得所有權。則被告聲請
    本院就上開房屋中該二部分為強制執行，以滿足其對林漢宗享有之債權，於法自
    無不合，原告主張被告明知該房屋Ａ部分及三樓為其所有仍執意聲請強制執行，
    對其已構成侵權行為等語，自屬無據。
三、原告另主張上開房屋之屋前涼棚為其所搭建等情，亦為被告所否認。姑不論原告
    並未提出任何證據證明其此部分之主張屬實，且該屋前涼棚在性質上必須依附於
    上開房屋，始得發揮其經濟效用，其本身並無建築物般足供遮蔽風雨之功能，並
    非獨立之不動產，僅能認係建築物之附屬物，而屬其所附著之上開房屋所有權之
    一部分，是亦應由訴外人林漢宗取得其所有權，從而原告認其為該屋前涼棚之所
    有人，被告聲請本院就該屋前涼棚為強制執行，係故意不法侵害其權利等語，亦
    非可採。
肆、綜上所述，上開房屋之Ａ部分及三樓所使用之建材，因附合於訴外人林漢宗所有
    之上開房屋之上，而歸林漢宗所有，至屋前涼棚係屬該房屋之附屬物，亦應由林
    漢宗取得所有權，是被告因林漢宗積欠其債務未清償，聲請本院以九十年度執申
    字第二０一一四號執行事件，就上開房屋之全部為強制執行，自係合法行使其身
    為債權人享有之權利，而無以故意或過失不法侵害原告權利之情事。則原告提起
    本件訴訟，請求確認上開房屋之Ａ部分、屋前涼棚與三樓為其所有，並請求被告
    賠償一百四十八萬三千三百元，及自起訴狀繕本送達被告之翌日起至清償日止，
    按週年利率百分之五計算之利息，均無理由，應予駁回。
伍、本件事證已臻明確，兩造其餘攻擊防禦方法，經核與判決之結果無影響，爰不分
    別斟酌論述，附此敘明。
陸、據上論結，本件原告之訴為無理由，依民事訴訟法第七十八條，判決如主文。
中      華      民      國    九十二    年    十一      月    二十六    日
                                  臺灣臺中地方法院民事第一庭
~B法      官  鍾啟煒
右為正本係照原本作成
如對本判決不服，須於判決送達後二十日內向本院提出上訴狀
中      華      民      國    九十二    年    十二      月      一      日
~B法院書記官


司法院資訊處製作；財團法人民間司法改革基金會備份。
